臺灣高等法院臺中分院刑事判決　　　　96年度上訴字第1042號
上　訴　人　臺灣臺中地方法院檢察署檢察官
上　訴　人
即　被　告　乙○○
上列上訴人等因被告毒品危害防制條例案件，不服臺灣臺中地方
法院96年度訴字第85號，中華民國96年2月6日第一審判決（起訴
案號：臺灣臺中地方法院檢察署95年度毒偵字第5237號），提起
上訴，本院判決如下：
    主  文
上訴駁回。
    事實及理由
一、本案經本院審理結果，認第一審判決認事用法及量刑均無不
    當，應予維持，除原審判決書第7頁第10行關於「 經本院論
    罪科刑之九十五年九月二日」，應更正為「經本院論罪科刑
    之九十五年九月二十五日」外，其餘並引用第一審判決書記
    載之事實、證據及理由（如附件）。
二、檢察官上訴意旨以簡式審判程序僅得為被告全部有罪之判決
    ，原審既認起訴之部分犯罪事實應不另為無罪之諭知，自應
    改用通常程序，原審仍依簡式審判程序判決，侵害檢察官身
    為公訴人原所擁有訴訟權之完整性，顯有法院組織不合法之
    違背法令等語。經查：
  (一)除被告所犯為死刑、無期徒刑、最輕本刑為三年以上有期徒
    刑之罪或高等法院管轄第一審案件者外，於準備程序進行中
    ，被告先就被訴事實為有罪之陳述時，審判長得告知被告簡
    式審判程序之旨，並聽取當事人、代理人、辯護人及輔佐人
    之意見後，裁定進行簡式審判程序，刑事訴訟法第273條之1
    第1項定有明文，其立法理由乃：「 刑事案件之處理，視案
    件之輕微或重大，或視被告對於起訴事實有無爭執，而異其
    審理之訴訟程序或簡化證據之調查，一方面可合理分配司法
    資源的利用，且可減輕法院審理案件之負擔，以達訴訟經濟
    之要求；另一方面亦可使訴訟儘速終結，讓被告免於訟累，
    是以明案應予速判，爰增訂簡易審判程序」。則本件被告乙
    ○○於原審準備程序期日，就檢察官起訴之犯罪事實，為有
    罪之陳述，受命法官告知被告簡式審判程序之旨，並徵得檢
    察官及被告之同意後，由合議庭裁定進行簡式審判程序，自
    符合上開法律規定及立法意旨，並無違誤。
  (二)刑事訴訟法第273條之1 第2項固規定法院為前項裁定後，認
    有不得或不宜者，應撤銷原裁定，依通常程序審判，其立法
    理由則為：「基於刑事訴訟重在實現正義及發見真實之必要
    ，自以仍依通常程序慎重處理為當；又如一案中數共同被告
    ，僅其中一部分被告自白犯罪，或被告對於裁判上一罪之案
    件僅就部分自白犯罪時，因該等情形有證據共通的關係，若
    割裂適用而異其審理程序，對於訴訟經濟之實現，要無助益
    ，此時，自亦以適用通常程序為宜」，可見在部分自白犯罪
    之情形，因出現控方之敵性供述，該敵性供述可否採信而足
    以認定被告部分之犯罪不成立，方有是否不宜依簡式審判程
    序審理之裁量，進而為撤銷程序轉換之裁定。本件被告於原
    審準備程序，乃係就檢察官起訴之全部犯罪事實為有罪之陳
    述，並非僅部分自白犯罪，亦即並未出現控方之敵性供述，
    當無上開立法意旨所稱以適用通常程序為宜之情事，則原審
    依簡式審判程序而為裁判，尚難指係違法。
  (三)簡式審判程序之證據調查，不受第159條第1項、第161條之2
    、第161條之3、第163條之1及第164條至第170條規定之限制
    ，刑事訴訟法第273條之2定有明文，其立法理由為：「簡式
    審判程序，貴在審判程序之簡省便捷，故調查證據之程序宜
    由審判長便宜行事，以適當之方法行之即可，又因被告對於
    犯罪事實並不爭執，可認定被告亦無行使反對詰問權之意，
    因此有關傳聞證據之證據能力限制規定無庸予以適用。再者
    ，簡式審判程序中證據調查之程序亦予簡化，關於證據調查
    之次序、方法之預定、證據調查請求之限制、證據調查之方
    法，證人、鑑定人詰問之方式等，均不須強制適用」，故在
    簡式審判程序，得採行較便宜行事之簡化方法調查之證據，
    均係指足以認定被告犯罪成立亦即控方之友性證據（即辯方
    之敵性證據）而言。如法院認卷證資料中，存有控方之敵性
    證據（即辯方之友性證據），足以認定被告全部或裁判上一
    罪之部分犯罪事實不能證明時，若僅以便宜行事之簡化方法
    調查該項控方之敵性證據，可能有損公訴檢察官職權之行使
    時，方屬刑事訴訟法第273條之1 第2項所稱不得或不宜依簡
    式審判程序裁判，而應撤銷原裁定，依通常程序審判。如依
    檢察官所提出全部之控方友性證據，僅能證明被告經起訴之
    裁判上一罪之部分犯罪事實，其餘部分則無法證明被告有犯
    罪之行為，則縱在通常審判程序，法院亦無闡明控方該部分
    證據不足之義務，自無改採通常程序審理之必要，蓋依便宜
    行事之簡化方法調查控方之友性證據，係對被告較為不利，
    卻仍無法證明該部分被告之犯罪成立，則法院依簡式審判程
    序就此部分逕為不另無罪之諭知，當無侵害公訴人所擁有訴
    訟權之完整性可言（臺灣高等法院暨所屬法院94年法律座談
    會刑事類提案第28號研討結論未能區辨控方之友性或敵性證
    據而為相異之處理，一概認為不宜適用簡式審判程序，恐有
    未周，本院本於上開法之確信，不受該研討結論之拘束）。
    本件原審依對被告較為不利之簡化方法調查檢察官所提出控
    方之全部友性證據，仍認公訴人所指部分裁判上一罪之犯罪
    事實不能證明，並未依控方之敵性證據而認定該部分之犯罪
    事實不成立，則原審逕依簡式審判程序諭知該部分不另為無
    罪之判決，並非法所不許，亦無損公訴檢察官職權之行使，
    檢察官上訴認原審判決有法院組織不合法之違背法令，即無
    理由。
三、檢察官上訴意旨另認被告多次施用毒品之犯行應論以集合犯
    ，被告之自白尚得採取被告之毛髮加以鑑定以為補強證據，
    原審未依檢察官聲請採集被告毛髮送鑑定，有適用自白補強
    法則錯誤及應於審判期日調查之證據而未予調查之違背法令
    等語。經查：
  (一)有關多次施用毒品之行為並非「構成要件之行為單數」中之
    「集合犯」，其理由如下：(1)施用毒品致成癮者，固所多見
    ，但施用後而有意戒斷者，亦不在少數，因此，尚不得以施
    用毒品可能成癮，即推斷施用者必定持續不斷地反覆為之。
    (2)刑法第56條連續犯之規定業經刪除，其修正理由在於：自
    規定連續犯以來，實務上之見解對於本條「同一罪名」之認
    定過寬，所謂「概括犯意」，經常可連綿數年之久，且在採
    證上多趨於寬鬆，每每在起訴之後，最後事實審判決之前，
    對繼續犯同一罪名之罪者，均適用連續犯之規定論處，不無
    鼓勵犯罪之嫌，亦使國家刑罰權之行使發生不合理之現象；
    因此，基於連續犯原為數罪之本質及刑罰公平原則之考量，
    爰刪除有關連續犯之規定。並就反覆實施犯罪模式之對應處
    置，除合於「接續犯」或「包括一罪」之情形外，則僅能依
    數罪併罰之規定個別處斷。(3)依最高法院86年台上字第3295
    號判例意旨，數行為於同時同地或密切接近之時地實施，侵
    害同一之法益，各行為之獨立性極為薄弱，依一般社會健全
    觀念，在時間差距上，難以強行分開，在刑法評價上，以視
    為數個舉動之接續施行，合為包括之一行為予以評價，較為
    合理，方屬接續犯之範疇，足見「接續犯」之成立，係以時
    、空密接性為前提要件，即透過對於同一法益之同種類侵害
    行為繼續不間斷之實行，業已稀釋個別行為之獨立性，致使
    刑法評價時將之視為單一、整體之犯罪行為，以符合社會一
    般人對於行為概念之認知，並與行為人之犯罪目的相互結合
    。至於學理上「包括一罪」概念中，與施用毒品之犯罪型態
    較有關聯者，應屬「集合犯」之態樣，此即依一般社會通念
    ，特定犯罪行為具有反覆實施之特性，立法者於制定刑罰法
    律之初，亦已認知該種行為類型之反覆性，而有意藉由法條
    中客觀構成要件之行為要素，含括上開具有反覆實施特性之
    數個犯罪行為，仍僅接受一次刑法之評價為已足。然施用毒
    品犯罪，或為零星偶一之施用，或長期不間斷的反覆施用，
    均有其可能性，且每次施用之時、空亦未必密接，顯非數個
    舉動之接續施行，自不合接續犯之要件；亦難認立法者於制
    定刑罰法律之初，已認知施用毒品行為必屬具反覆性之犯罪
    ，且有意藉由法條中客觀構成要件之行為要素，含括上開具
    有反覆實施特性之數個犯罪行為，當不得評價為集合犯。且
    實務上最高法院歷來僅將專以觸犯該等法條之罪，為其日常
    生活之職業者之常業犯，認為其性質上屬多數行為之集合犯
    ，在法律上將之擬制為一罪（即學理上稱之實質上一罪，參
    照最高法院92年度台上字第5115號、92年度台上字第4959號
    、93年度台上字第3609號、94年度台上字第4567號等裁判意
    旨），而本次刑法修正既依據「刑罰公平原則」之考量，刪
    除有關連續犯之規定，並將含有連續犯性質之常業犯一併全
    數刪除（參見刑法修正草案總說明），則再以集合犯之概念
    評價多數施用毒品之行為，即有不當。因此，多次施用毒品
    犯罪之行為，當無論以「接續犯」「集合犯」之餘地，此時
    則應回歸一般刑法上行為單、複數之認定，而予論罪科刑，
    較稱妥適。況犯罪行為經認定為集合犯、繼續犯，乃屬對於
    行為之客觀評價，與行為人之主觀犯意無涉，故集合犯、繼
    續犯之犯罪行為至遲於犯罪被查獲時即已結束，客觀上無從
    延伸將被查獲後之其他犯罪行為，認係原集合犯、繼續犯等
    犯罪行為之一部，否則將形成查獲即遭羈押並持續至判決確
    定者，其集合犯、繼續犯等犯罪行為於被查獲羈押時結束，
    未遭羈押或經停止羈押者之犯罪行為可經由上訴程序而連綿
    數年至判決確定前之荒謬現象，無異使已刪除之連續犯得以
    借屍還魂。是檢察官上訴意旨認前後多次施用毒品係集合犯
    之包括一罪，僅受一次之刑法評價等語，不僅有違刑法向來
    行為單、複數之概念，更有造成施用毒品者誤以為只要判決
    確定前，可繼續不斷施用毒品，法律不得再予論罪科刑；縱
    無鼓勵繼續施用毒品，亦有鬆懈施用者立即斷絕毒品之決心
    ，恐與國家查緝及禁絕毒品之立法目的及施政目標有違，亦
    悖於刪除連續犯係為導正「不無鼓勵犯罪之嫌，亦使國家刑
    罰權之行使發生不合理之現象」之修法目的，自非足採。
  (二)被告於95年 9月25日經警採其尿液送鑑定結果，尿液中雖檢
    出可待因、嗎啡之陽性反應，然此亦僅能作為被告自白其有
    於95年9月25日施用海洛因一次之佐證， 尚難進而推論被告
    自95年9月初至同月25日為警查獲時止， 亦有以每二、三天
    施用一次之頻率、多次施用第一級毒品之犯行，此部分既無
    其他補強證據足資佐證，殊難僅以被告之自白即予以論罪科
    刑。
  (三)公訴人於原審準備程序時雖曾聲請採取被告毛髮送驗，藉以
    補強被告多次施用毒品之自白，然查，毛髮檢驗對於長期性
    之用藥程度及用藥模式，固能提供較詳細的訊息，並可補充
    其他檢驗方法如尿液檢驗僅能檢測短期用藥之不足，惟依據
    Nakahara Y.等人於1999年發表之《Hairanalysis for
    abused and therapeutic drugs》評論（Review）中記述，
    男性頭部頂端（vertex region of scalp）之頭髮平均生長
    速率為：每日0.44毫米（範圍為0.38-0.48） ，或表示為：
    每月1.32公分，另外男性、女性及不同種族亦有所不同，一
    般而言，頭髮毒品檢驗係以頭髮平均生長速率為每月一公分
    計算，推估當事人施用毒品時間亦僅為平均數值；而頭髮片
    段呈現毒品陽性反應，並無法精確計算出其施用毒品時間、
    施用頻率（每天施用幾次或多少天施用一次），亦無法藉由
    檢驗方法推算等情，有法務部調查局96年 3月27日調科壹字
    第096 00119830號函可參。毛髮生長速度既因人而異，則每
    段毛髮反應究係反應何時之施用毒品行為，非屬一定，且能
    否獲取正確之檢驗結果，亦有上開不確性，而公訴人復未能
    提出證據證明以毛髮檢驗方式能明確認定於上開期間內，被
    告除業經論罪科刑之該次施用毒品犯行外，尚有其他施用毒
    品犯行；參以遍閱全卷，並未見有採驗毛髮之證據資料，原
    審乃認檢察官此部分之聲請為蒐集證據之範疇，非法院應調
    查之事項，因而駁回檢察官上開調查證據之聲請，並無應於
    審判期日調查之證據而未予調查之違誤可言。
四、綜上所述，原審法院適用簡式審判程序，認依目前積極證據
    ，僅足以認定被告確於95年9月25日98時許， 有施用第一級
    毒品海洛因1次之犯行，其他公訴意旨所指之犯行， 則無積
    極證據足以認定，因而分別為論罪科刑及說明不另為無罪之
    諭知，經核並無不合，檢察官以前揭上訴意旨指摘原判決不
    當，被告未再提出有利之證據上訴請求從輕量刑，上訴均無
    理由，應予駁回。
五、據上論斷，應依刑事訴訟法第373條、第368條，判決如主文
    。
本案經檢察官甲○○到庭執行職務。
中　　華　　民　　國　　96　　年　　5　　月　　15　 　日
　　　　　　　刑事第四庭　審判長法　官　洪　耀　宗
　　　　　　　　　　　　　　　　法　官  劉　登　俊
　　　　　　　　　　　　　　　　法　官  陳　欣　安
上列正本證明與原本無異。
如不服本判決應於收受送達後十日內向本院提出上訴書狀，其未
敘述上訴之理由者並得於提起上訴後十日內向本院補提理由書（
須按他造當事人之人數附繕本）。
　　                            書記官　阮　正　枝
中　　華　　民　　國　　96　　年　　5 　　月　　15　　日
附錄
毒品危害防制條例第10條
施用第一級毒品者，處六月以上五年以下有期徒刑。
施用第二級毒品者，處三年以下有期徒刑。
